【裁判字號】    89,交訴,88
【裁判日期】    891124
【裁判案由】    業務過失致死
【裁判全文】
~w2z2;臺灣高雄地方法院刑事判決~w1z1;     八十九年度交訴字第八八號
    公  訴  人  臺灣高雄地方法院檢察署檢察官
    被      告  丁○○
    選任辯護人  蔡錫欽
                許登科
右列被告因業務過失致死案件，經檢察官提起公訴（八十八年度偵字第二九八七四號
、八十九年度偵字第一九二五號），本院判決如左：
    主  文
丁○○從事業務之人，因業務上之過失致人於死，處有期徒刑捌月。
    事  實
一、丁○○僅考領有普通小型車駕駛執照，未考領有何職業駕駛執照，乃任職於國代
    食品廠從事食品加工業，卻駕車載運加工食品送貨予客戶，係以駕駛車輛為其附
    隨業務之人，於民國八十八年十二月四日清晨六時十分許，駕駛渠所有外觀為國
    代食品廠之牌照號碼ＹＯ─八八八六號自用小貨車，欲載運加工食品至左營市場
    客戶處，並附載渠夫丙○○，沿高雄市○○區○○路左轉彎至明潭路由東往西方
    向行駛，途經明潭路與菜公路設有行車管制號誌不正常運作（未顯示任何燈號，
    視同無號誌狀態）之交岔路口時，本應注意：（一）行經無號誌之交岔路口時，
    應減速慢行，作隨時停車之準備；（二）汽車行駛至無號誌或號誌故障而無交通
    警察指揮之交岔路口，轉彎車應暫停讓直行車先行；（三）汽車行駛時，駕駛人
    應注意車前狀況及兩車併行之間隔，並隨時採取必要安全措施，以避免道路交通
    事故之發生，且依當時天候晴朗，日間自然光線，柏油路面乾燥無缺陷，道路無
    障礙物，視距良好，該交岔路口除北號誌為閃光紅燈，餘東、西、南號誌未運轉
    ，又依其智識、能力亦無不能注意之情事，乃於行經上開號誌故障之交岔路口時
    ，竟疏未注意減速慢行，作隨時停車之準備，猶貿然以時速二十公里以上之行車
    速度右轉彎菜公路，亦疏於注意轉彎車應暫停讓直行車先行，復未注意警戒車前
    動態及兩車併行之間隔，並採取適當、必要及有效之閃避、煞車等安全措施，適
    有呂陳秀美騎乘腳踏車，亦沿明潭路由東往西方向在丁○○自用小貨車右側直行
    ，驟因丁○○駕駛自用小貨車右轉彎所致，呂陳秀美重心不穩或其他因素而人車
    倒地，因此受有頭部外傷、顱內出血等重創，經送醫後延至八十八年一月七日下
    午一時五十分許傷重不治死亡。丁○○於肇事後，留在事故現場向警察機關報案
    ，並駕駛該自用小貨車將呂陳秀美送至國軍左營醫院急救，且在醫院內對於未發
    覺之犯罪，主動向事故處理員警坦承其為自用小貨車之駕駛人，而接受裁判。
二、案經高雄市政府警察局左營分局報請暨呂陳秀美之子甲○○訴請臺灣高雄地方法
    院檢察署檢察官偵查起訴。
    理  由
一、訊據被告丁○○固坦承對渠於右揭時地駕車沿明潭路右轉彎菜公路行駛等情，惟
    矢口否認有何過失犯行，辯稱︰渠並未擦撞被害人呂陳秀美，渠乃駕車經過該地
    ，從照後鏡看到右後方被害人倒地頭部流血，就趕快報警，並送被害人至海軍總
    醫院就醫；渠於警詢中所稱車速為三、四十公里部分，係警員自行書寫，不管被
    告有無認同云云。經查︰
  (一)本件道路交通事故，有高雄市○○○○○道路交通事故調查報告表暨事故現場圖
    、現場談話紀錄表、相關車輛照片八幀在卷可稽。被害人騎乘腳踏車行車方向係
    沿明潭路由西往東方向直行，為被告所不否認，且有告訴人甲○○指訴綦詳，並
    經證人即被告之夫丙○○（彼時乘坐在自用小貨車右前座）證述在卷，堪為信實
    。自道路交通事故調查報告表暨事故現場圖以觀，被害人呂陳秀美所騎乘之腳踏
    車，在上開交岔路口留有長度二點四公尺之約自東南往西北方向刮痕一道，刮痕
    末端有被害人血跡一處，核與被害人騎乘腳踏車之行車方向大致吻合。而被害人
    係因本件道路交通事故致受有頭部外傷、顱內出血等重創，傷重不治死亡，業經
    臺灣高雄地方法院檢察官督同法醫師相驗明確，製有相驗屍體證明書、驗斷書、
    勘驗筆錄及相驗結果報告在卷足憑。
  (二)證人即處理本件道路交通事故之高雄市政府警察局交通警察大隊第七分隊隊員（
    以下簡稱交大七分隊）己○○於八十九年十一月三日本院審理中到庭結證稱︰「
    （本件車禍，被害人的腳踏車是在哪裡？）已經牽到路邊了，這部腳踏車我不太
    敢確定有無明顯的撞擊點，當時我們有拍照，撞擊痕跡，當時我有問自小貨車的
    駕駛人，她也不太敢確定，當時在現場沒辦法以肉眼判斷撞擊點在哪。現場圖及
    丈量是我處理的，談話紀錄是由證人戊○○來處理」、「（當時車禍現場號誌燈
    正常嗎？）當時肇事地點是正常號誌，菜公路是閃紅燈，其他三個路口的號誌燈
    都沒有運轉，這邊的號誌燈是三色燈」、「（有無發現自小貨車的煞車痕？）沒
    有，我到現場時，只有剩下刮痕與血跡」等語；另證人即與己○○同時至現場處
    理之同分隊隊員戊○○亦於八十九年十一月三日本院審理中到庭證稱︰「（到現
    場時，有無路人或居民圍觀？）沒有，因為那時是清晨六點多，人比較少，當時
    我們有訪查過有無人目擊本件車禍，但是都沒有人目擊本件車禍」等語；復以，
    證人即最初到達現場處理事故之高雄市政府警察局左營分局左營派出所（以下簡
    稱左營派出所）員警乙○○於八十九年七月二十六日本院審理中到庭結證稱︰伊
    到現場時，只有留一攤血跡，被告已將被害人送往海軍總醫院急救，被害人腳踏
    車已搬離事故現場等語。是故，參以前揭道路交通事故調查報告表暨事故現場圖
    ，本件道路交通事故發生後，轄區員警及交通警察先後到場時，事故現場除被害
    人遺留血跡及腳踏車刮痕外，被告已駕駛自用小貨車將被害人送醫急救，而被害
    人腳踏車已為不詳姓名之人搬離事故現場等情，應堪認定。
  (三)觀諸臺灣高雄地方法院檢察署就被害人呂陳秀美死亡情節製作之驗斷書及相驗照
    片（警卷）發現，被害人除「頭部行開顱手術，手術後縫線性傷口約二十二公分
    、頭後枕部有挫傷乙處」外，其餘胸腹部、背腰臀部、四肢部、泌尿生殖部等處
    外觀均無傷害。顯見被害人於本件道路交通事故中，於人車倒地前，身體應未受
    撞擊，乃倒地後頭部受重創以致發生死亡結果，堪予認定。
  (四)被告丁○○於八十八年十二月四日高雄市政府警察局交通警察大隊詢問中供承︰
    行車速度為每小時二十至三十公里等語。是以，被告駕駛自用小貨車右轉菜公路
    之際，行車速度應有每小時二十公里以上無訛。
  (五)被告於八十八年十二月七日警詢中供稱︰「於八十八年十二月四日早上六時十分
    許，在左營區○○路與明潭路口，於十二月四日早上，我由家裡駕駛ＹＯ─八八
    八六自小貨車，行駛至明潭路右轉菜公路時，旁邊有一名婦人（年約六十多歲）
    騎腳踏車平行，而當我由明潭路右轉至菜公路時，由自小貨車右側後視窗，看見
    那婦人摔倒在地，我立即告訴旁坐先生（丙○○），那婦人摔倒在地上，我們立
    即下車，看見婦人頭部流血，我們就電話欲打一一九請救護車救護，‧‧‧」等
    語；被告又於八十八年十二月八日檢察官相驗後訊問中供稱︰「當天我開車送貨
    ，走明潭路由東往西右轉菜公路，死者本騎腳踏車在明潭路我右側，和我同向行
    駛，我右轉後，從後視鏡看到她倒在地上，我就停車查看，看他頭流血，我打一
    一九求醫，但很久一一九人員不來，我就用貨車載她送醫」、「（當時有其他車
    輛同時右轉？）沒有」等語。被告復於八十九年七月二十六日本院審理中供稱︰
    「我沒有撞到她，我是經過看到她倒地，所以下車去看她的，我覺得鑑定報告有
    失公平，因為我在菜市場出入，所以車子整個括痕都是。我轉彎過去之後，我從
    車內後視鏡看到後面右方有人倒地，我看到的時候，她已經倒在地上了，車子除
    了我以外，還有我先生丙○○，他坐駕駛座旁邊，我們就把車子停放旁邊，一起
    下車的，我們看到她頭部流血，我們就趕快報警，那時圍觀的人很多，因為那時
    很危及，被害人頭部的血流蠻多的，鼻子已經流血了，旁邊的人說我們有車趕快
    送醫院，所以我就跟我先生送被害人到海總醫院就醫」等語；被告另於八十九年
    九月一日本院審理中供稱︰「我是橫的要右轉，就是明潭路右轉菜公路，在明潭
    路是直行之前，是濱海公路，左轉後才到明潭路。我們是左轉的時候，有發現被
    害人，被害人那時是在明潭路上，我們左轉彎後，在明潭路上我們發現被害人騎
    腳踏車在我們前面，後來在明潭路直行時，我們有超越被害人。等我右轉到菜公
    路上我才發現被害人倒地，我們那時大約距離被害人五十至一百公尺左右，我們
    就下車看被害人。當時我與我先生都有下車去看」、「（妳與妳先生到現場看被
    害人的倒地情形如何？）我看到被害人頭部流血，我先生叫我去打一一九，我就
    去打電話報警，我們剛去看被害人的時候，旁邊沒有路人，只有我與我先生二人
    。被害人當時是仰躺在地上，她躺的路是哪一條我不太清楚了，因為我跑去打電
    話了」、「（在明潭路右轉菜公路時有沒有聽到撞擊聲？）沒有」、「（被害人
    倒地過程你有沒有看到？）沒有，我看到她時，被害人已經倒地了，我沒有看到
    倒地過程」等語；被告再於八十九年十一月三日本院審理中供稱︰「（告訴人甲○○稱：在行車鑑定委員會時，被告丁○○有說看到我媽騎車在她右前方，超車
    後右轉，從後視鏡看到我母親倒在後方，而且從明潭路口七點二公尺處有一道刮
    痕，刮痕末端有血跡，我母親就倒在這個地方，所以我認為是被告丁○○撞到我
    母親等語）我在鑑定委員會有說過這樣的話沒錯」等語。綜核上開被告供述，足
    認被告駕駛自用小貨車行駛濱海公路（應為翠華路）時，即已發覺被害人呂陳秀
    美騎乘腳踏車沿明潭路由東往西方向行駛，俟被告駛至翠華路與明潭路口後，左
    轉彎進入明潭路由東往西方向行駛之際，復發覺被害人呂陳秀美騎乘腳踏車同方
    向行駛在渠自用小貨車右前側，與被害人腳踏車同向平行行駛後，曾超越被害人
    腳踏車，迨至明潭路與菜公路之交岔路口，欲右轉彎進入菜公路由南往北方向行
    駛之時，並未有其他車輛右轉彎，而進入菜公路後，從自用小貨車照後鏡發現被
    害人已人車倒地，被告及其夫婿丙○○遂下車查看，並將被害人已該部自用小貨
    車送醫急救等情。
  (六)證人即被告之夫丙○○於八十九年九月一日本院審理中到庭證稱︰「（本件車禍
    發生時，你人在哪裡？）我是駕駛座旁邊，當天我們要去左營的市場送貨。當時
    車子是我太太開的。當時我在車上是清醒的，車禍發生前，我有看到被害人騎腳
    踏車在我們車的右側，當時那條路好像是翠華路，然後我們左轉，看到老太太在
    我們右邊，就在超商那邊，要去市場還要右轉，我發現老太太的時候，我們剛好
    左轉，左轉後我們有直行，直行時，就沒有發現被害人在我們的右側，等到我們
    右轉後，在我們車子後方約有六十、七十公尺遠，我太太說有一老太婆倒下去了
    ，我們就下車看，看到她倒在地上，我們就叫救護車」、「老太太躺的是與明潭
    路平行，腳踏車壓在她的身上，被害人仰躺在明潭路上，頭部方向是與我們右轉
    前的行進方向是相同的。當時我與我太太都有下車看」等語。互核上開被告供述
    及證人丙○○證述情節大致相符。
  (七)公訴人於八十八年十二月十六日偵查中指示被告及告訴人，將相關車輛駛至臺灣
    高雄地方法院檢察署河東路大門口進行勘驗，勘驗結果為「ＹＯ─八八八六號自
    小貨車右後角有輕微刮痕（約七十九公分高）」、「被害人腳踏車前籃左上角及
    左側邊有擦痕，前籃下角約七十一公分，上角約九十四公分高」，並拍攝比對二
    車之擦痕，有勘驗筆錄及比對照片三紙在卷可攷。復以，公訴人經命承辦員警採
    集二車刮、擦痕部分，送請內政部警政署刑事警察局鑑驗結果，採自被告小貨車
    右側中間之微量藍色油漆碎屑，混有少許黑色薄膜物質，該黑色薄膜物質與採自
    被害人腳踏車車籃之黑色塑膠材質，經鏡檢、掃瞄式電子顯微鏡＼Ｘ─射線能譜
    分析、紅外線光譜分析、熱裂解＼氣相層析質譜分析結果分別為顏色相似、元素
    組成相同、圖譜相似且均係ＰＥ材質、圖譜型態（Pattern）部份相同且部份成
    份相同等，綜合分析研判，二者塑膠材質部分較相似，其餘金屬細屑不同，有該
    局八十九年二月二十二日刑鑑字第一四○五四○號鑑驗通知書附卷足佐。惟查物
    證檢驗結果，依性質得區分為具有類別性特徵（Class Characteristics）之物
    證，以及具有個性化特徵（Individual Characteristics）之物證二大類。前者
    鑑定結果僅能歸納為同一類，無法遽以為認定該物證歸屬某特定物所有，例如︰
    檢驗白色油漆成份，同批生產之白色汽車，所有成份均為相同，祇能將該白漆歸
    屬為同類型汽車所有，而非某特定汽車獨有或特有。而後者乃獨有或特有之物證
    ，例如人之手腳指紋、掌紋、去氧核醣核酸（即ＤＮＡ）等均屬之。在證明力之
    判斷上，前者，可供刑事偵查中排除或縮小範圍，證明力較為薄弱；後者因具有
    獨特屬性，證明力幾近百分之百，蓋出現二種相同情況，在科學上幾乎不可能。
    準此，本案關係車輛，經採集送內政部警政署刑事警察局鑑驗結果發現，悉如前
    述，然而，自被害人腳踏車上均未採得被告自用小貨車所留之任何有關自用小貨
    車上物質反應之跡證，亦有該鑑驗通知書（因未自被害人腳踏車採得藍色或磚紅
    色烤漆，無法與採自被告自用小貨車之藍色或磚紅色烤漆比對）足資佐攷；矧以
    塑膠材質亦屬類別性特徵之物證，揆諸前揭說明，尚難遽以「採自右側中間之微
    量藍色油漆碎屑，混有少許黑色薄膜物質，該黑色薄膜物質與採自被害人腳踏車
    車籃之黑色塑膠材質，經掃瞄式電子顯微鏡＼Ｘ─射線能譜分析、紅外線光譜分
    析、熱裂解＼氣相層析質譜分析結果均相似」而認定被告自用小貨車曾與被害人
    腳踏車發生碰撞甚明。
  (八)再者，告訴人甲○○於本件道路交通事故發生時並未在事故現場乙節，業據告訴
    人甲○○供述在卷，且告訴人係於八十八年十二月十二日始至左營派出所會同員
    警辨認被害人，有告訴人警詢筆錄乙份附卷（相驗卷）足憑。
  (九)職是之故，本件道路交通事故發生之際，本院委查無目擊證人在場目睹經過，而
    公訴人所提出之鑑驗報告書亦不足以證明被告自用小貨車曾與被害人之腳踏車發
    生碰撞，且被告亦堅詞否認碰撞等語，已如前述，洵難遽以鑑驗通知書而為認定
    被告自用小貨車右側中間部位撞及被害人腳踏車左側車籃等情。惟審酌被告警偵
    訊及本院審理中全部供述，佐以證人丙○○、己○○、戊○○、乙○○等人證詞
    ，並參酌前揭道路交通事故調查報告表暨事故現場圖、現場談話紀錄表、相關車
    輛照片、相驗屍體證明書、驗斷書、（相驗時）勘驗筆錄，足認被告駕駛自用小
    貨車駛至號誌故障之交岔路口右轉彎時並未暫停，讓直行之被害人腳踏車先行，
    雖未直接碰撞被害人腳踏車，然驟因自用小貨車右轉彎動作，以致原先在被告右
    側行駛之被害人腳踏車，或因重心不穩或其他因素而人車倒地，受有如事實欄所
    示之重創不治死亡等情，至堪認定。
二、按行經無號誌之交岔路口時，均應減速慢行，作隨時停車之準備；汽車行駛至無
    號誌或號誌故障而無交通警察指揮之交岔路口，轉彎車應暫停讓直行車先行；汽
    車行駛時，駕駛人應注意車前狀況及兩車併行之間隔，並隨時採取必要安全措施
    ，道路交通安全規則第九十三條第一項第四款第一百零二條第一項第二款後段及
    同條例第九十四條第三項分別定有明文。被告既考領有普通小型車駕駛執照，對
    於前揭規定自無法諉為不知，且前揭規定均為其應注意之事項，況依當時天候晴
    朗，日間自然光線，柏油路面乾燥無缺陷，道路無障礙物，視距良好，該交岔路
    口除北號誌為閃光紅燈，餘東、西、南號誌未運轉等情，業據證人己○○證述綦
    詳，並有前揭道路交通事故調查報告表暨事故現場圖可證，又依被告之智識、能
    力亦無不能注意之情事，乃於行經上開號誌故障之交岔路口時，竟疏未注意減速
    慢行，作隨時停車之準備，猶貿然以時速二十公里以上之行車速度右轉彎菜公路
    ，亦疏於注意轉彎車應暫停讓直行車先行，復未注意警戒車前動態及兩車併行之
    間隔，並採取適當、必要及有效之閃避、煞車等安全措施，致肇本件道路交通事
    故使被害人因之受創死亡，其有過失，甚為明顯。而被害人因本件道路交通事故
    而發生死亡之結果，與被告之過失行為間，並有相當之因果關係。是本案事證已
    臻明確，被告犯行洵堪認定，應予依法論科。
三、被告丁○○任職於國代食品廠從事食品加工業，駕車載運加工食品送貨予客戶，
    業據被告陳明在卷，並有肇事自用小貨車照片在卷足稽，乃以駕車載運加工食品
    之社會生活地位而駕車送貨至客戶處，自屬基於此一社會生活上之地位而反覆執
    行事務，因之，在此地位之駕車，均應認其係業務之範圍，故被告駕車行為乃其
    附隨業務，顯為從事駕駛為附隨業務之人，渠於右揭時地駕駛自用小貨車肇事致
    人於死，核其所為，係犯刑法第二百七十六條第二項之業務過失致人於死罪。又
    按汽車駕駛執照為駕駛汽車之許可憑證，道路交通安全規則第五十條第一項前段
    定有明文；除依同規則第六十一條規定，汽車駕駛人取得高一級車類之駕駛資格
    者，准其駕駛較低等級車類之車輛外，應按其取得何等級車類之駕駛執照，駕駛
    該相當等級車類之車輛，不得持較低等級車類之駕駛執照，駕駛較高等級之車類
    ；若有違反上述規定，因其不具備所駕駛車類之相當汽車駕駛人資格，於法應認
    與無駕駛執照者同，始符合道路交通安全維護之立法本旨。是道路交通管理處罰
    條例第八十六條第一項所稱汽車駕駛人「無照駕車」，除同條例第二十一條第一
    項第一款所定「未領有駕駛執照駕車」外，應包括持較低等級車類之駕駛執照而
    駕駛較高等級車類之情形在內。復按小型車之駕駛執照，有「普通」駕駛執照與
    「職業」駕駛執照之別，其應考之資歷、能力亦不同，觀諸道路交通安全規則第
    五十三條第一款、第五款、第六十條第一項第三款第二目、第三目等規定甚明。
    被告既以駕車為其附隨業務，其僅領有「普通」小型車駕駛執照，業據被告於警
    詢及偵查中供明在卷，核與前揭道路交通事故調查報告表記載相符，渠駕駛自用
    小貨車，載運加工食品至各客戶之行為，依前揭道路交通安全規則規定，應有職
    業駕駛執照，始符規定，其僅領有普通駕駛執照，顯係逾級駕駛，揆諸上開說明
    ，應與無照駕車無異，應依道路交通管理處罰條例第八十六條第一項之規定，加
   重其刑至二分之一。再者，被告於肇事後，留在事故現場向警察機關報案，並駕
    駛該自用小貨車將呂陳秀美送至國軍左營醫院急救，且在醫院內對於未發覺之犯
    罪，主動向事故處理員警坦承其為自用小貨車之駕駛人等情，業據證人即事故處
    理員警乙○○於本院審理中到庭證述明確，並有高雄市政府警察局左營分局司法
    警察處理變死案件初步調查報告表乙紙在卷（相驗卷）供參，復有高雄市政府警
    察局交通警察大隊道路交通事故調查報告表、交通事故現場談話紀錄表附卷足稽
    ，為對未發覺之犯罪自首而接受裁判，應依刑法第六十二條前段之規定減輕其刑
    ，並依法先加後減。爰審酌被告前未曾有刑事案件前案紀錄，有本院被告全國前
    案紀錄表乙份在卷足稽，因一時疏於注意而肇事致被害人死亡，且迄今尚未與被
    害人家屬達成民事上之和解等一切情狀，量處如主文所示之刑。
據上論斷，應依刑事訴訟法第二百九十九條第一項前段，道路交通管理處罰條例第八
十六條第一項，刑法第二百七十六條第二項、第六十二條前段，罰金罰鍰提高標準條
例第一條前段，判決如主文。
本案經檢察官林在培到庭執行職務。
中      華      民      國    八十九    年     十一     月    二十四    日
                                      臺灣高雄地方法院交通法庭
                                          法  官    劉定安
右正本證明與原本無異。
如不服本判決，應於判決送達後十日內，向本院提出上訴狀。
                                          書記官    郭英芬
中      華      民      國    八十九    年     十一     月    二十四    日
附錄本案論罪科刑法條全文：
道路交通管理處罰條例第八十六條第一項
  汽車駕駛人，無駕駛執照駕車、酒醉駕車、吸食毒品或迷幻藥駕車、行駛人行道或
  行經行人穿越道不依規定讓行人優先通行，因而致人受傷或死亡，依法應負刑事責
  任者，加重其刑至二分之一。
刑法第二百七十六條第二項
  從事業務之人，因業務上之犯前項之罪者，處五年以下有期徒刑或拘役，得併科三
  千元以下罰金。


司法院資訊處製作；財團法人民間司法改革基金會備份。
